臺灣臺中地方法院民事判決
110年度中簡字第398號
原      告
即反訴被告  國泰人壽保險股份有限公司

法定代理人  黃調貴  
訴訟代理人  徐來弟  
            張仲偉  
            吳光陸律師
            郭乃瑩律師
被      告  台中慈聖宮

法定代理人  吳家金  
訴訟代理人  劉肇洋  
被      告
即反訴原告  劉肇洋  
參  加  人  臺中市政府建設局

訴訟代理人  陳曉禎  
上列當事人間請求拆屋還地等事件，本院於民國111年9月27日言
詞辯論終結，判決如下：
    主      文
被告甲○○應將坐落台中市○○區○○段00000地號土地上如附圖所示3
37-1（A）、面積7平方公尺之地上物拆除騰空後，將前開占用土
地返還原告及其他共有人。
被告甲○○應給付原告新臺幣陸仟貳佰參拾元，及自民國一百一十
一年六月二十九日起至清償日止，按週年利率百分之五計算之利
息。
被告甲○○應自民國一百一十一年六月二十九日起至返還第項之
土地之日止，按年給付原告新臺幣壹仟貳佰肆拾陸元。
原告其餘之訴駁回。
本訴訴訟費用由被告甲○○負擔百分之九十七，餘由原告負擔。
本訴原告勝訴部分得假執行。但被告甲○○如以新臺幣貳拾捌萬參
仟壹佰貳拾貳元為原告預供擔保後，得免為假執行。
反訴原告之訴駁回。
反訴訴訟費用由反訴原告負擔。
    事實及理由
甲、程序方面：
　　按被告於言詞辯論終結前，得在本訴繫屬之法院，就非專屬
    他法院管轄，且與本訴之標的及其防禦方法相牽連，並得行
    同種訴訟程序之事件，對於原告及就訴訟標的必須合一確定
    之人提起反訴，此觀之民事訴訟法第259條、第260條規定甚
    明。又民事訴訟法第261條第1項所稱之「相牽連」者，係指
    反訴之標的與本訴之標的間，或反訴之標的與防禦方法間，
    兩者在法律上或事實上關係密切，審判資料有共通性或牽連
    性者而言。舉凡本訴標的法律關係或作為防禦方法所主張之
    法律關係，與反訴標的之法律關係同一，或當事人兩造所主
    張之權利，由同一法律關係發生，或本訴標的之法律關係發
    生之原因，與反訴標的之法律關係發生之原因，其主要部分
    相同，均可認為兩者間有牽連關係（參見最高法院91年度台
    抗月字第440號民事裁定，亦同此旨）。經查，原告起訴主
    張坐落臺中市○○區○○段00000地號土地（下稱系爭土地）為
    原告與參加人共有，因遭被告等之地上物無權占用，據此依
    民法第767條物上請求權之法律關係，提起本訴而聲明請求
    被告等應將系爭地上物拆除，並將占用之系爭土地返還原告
    。嗣被告甲○○於本院審理時，以其已占有使用系爭土地逾20
    年，業已時效取得系爭土地地上權之登記請求權為由，據此
    提起反訴而聲明請求確認其對原告所有之系爭土地有地上權
    登記請求權存在，堪認本訴、反訴二者之法律上及事實上關
    係密切，且本訴標的與反訴標的之防禦方法具有相牽連關係
    ，是被告提起本件反訴，程序尚無不合，應予准許。
乙、實體方面：
壹、本訴部分：
一、原告主張：坐落臺中市○○區○○段000地號土地為原告於民國1
    04年8月1日取得，與其他共有人及參加人共有，嗣於110年 
    4月15日分割為337地號及337-1地號土地（即系爭土地），
    詎被告慈聖宮或甲○○所有門牌號碼臺中市○○區○○○路000○0號
    之未辦保存登記建物（下稱系爭建物），未得原告及參加人
    之同意，亦無使用權源，即占用系爭土地如附圖所示337-1
    （A）、面積7平方公尺，因被告甲○○自承系爭建物係其於10
    0年01月連同坐落之土地一併購買，再於103年3月20日將系
    爭建物出租與被告慈聖宮，被告甲○○始為系爭建物之事實上
    處分權人，原告自得依民法第767條第1項之規定，請求被告
    等將占用系爭土地部分之地上物拆除，騰空遷讓返還占用部
    分土地。又被告等無權占用系爭土地，係屬不當得利，依土
    地法第105條準用同法第97條之規定，城市地方房屋之租金
    ，以不超過土地及其建築物申報總價年息百分之10為限，而
    系爭土地申報地價為每平方公尺新臺幣（下同）3,956.2元
    ，則被告等每年應給付原告相當於租金之不當得利應為1,38
    5元（計算式：3,956.2元×10%×7×1/2＝1,385元，元以下四捨
    五入），是原告得請求5年內相當於租金之不當得利共6,925
    元，及自起訴狀繕本送達翌日起至返還系爭土地之日止，按
    年給付相當於租金之不當得利1,385元。為此，爰依民法第7
    67條第1項及第179條之規定，提起本件訴訟。並聲明：⑴被
    告應將系爭土地上如附圖所示符號337-1（A）、占用面積7
    平方公尺之地上物拆除騰空後，將前開占用土地返還原告及
    其他共有人。⑵被告應給付原告6,925元，及自起訴狀繕本送
    達被告慈聖宮之翌日起至清償日止，或被告甲○○自111年6月
    21日起至清償日止，按週年利率百分之5計算之利息。⑶被告
    慈聖宮應自起訴狀繕本送達翌日起或被告甲○○自111年6月21
    日起至返還系爭土地之日止，按年給付原告1,385元。⑷願以
    中央政府建設公債供擔保，請准宣告假執行。
二、被告抗辯：系爭建物自89年3月9日前起造完成，且占有系爭
    土地逾20年又7個月後，原告始告知被告甲○○系爭建物有占
    用系爭土地等情，足見原告自始自終都知道被告甲○○為系爭
    建物所有權人，被告慈聖宮僅係向被告甲○○承租系爭建物而
    已，則原告訴請被告慈聖宮拆屋還地，顯有當事人不適格。
    又依都市計劃容積移轉實施辦法第17條第1項第2款規定，系
    爭土地若有遭被告慈聖宮占用，必須排除占用，而系爭建物
    房屋稅起課年月為100年10月，可證參加人於102年12月30日
    接受贈與系爭土地權利範圍2分之1容積移轉，系爭建物已存
    在，且毫無越界建築之情。若原告請求有理，惟其訴請拆除
    之範圍為系爭建物之辦公室牆壁及女廁，則將來拆除後，辦
    公室牆壁及活動女廁應如何處理？再者，系爭建物之存在，
    是和平、繼續、公然占有系爭土地逾20年，系爭土地原所有
    人、原告及參加人從未提過任何異議，被告已因時效取得系
    爭土地之地上權等語，資為抗辯。並聲明：㈠原告之訴駁回
    。㈡如受不利判決，願供擔保請准宣告免為假執行。
三、參加人陳述：系爭土地坐落北屯區松觀段340、341、342地
    號土地及系爭土地，一般興建房屋，當先請地政事務所辦理
    鑑界等事宜，惟被告興建如此寬敞之建物，卻越界至系爭土
    地，足見被告係故意越界興建系爭建物。又系爭建物屬查報
    有案之違章建築，拆除對於整體公共利益及社會經濟利益有
    利，且就現況觀之，系爭建物占用系爭土地之部分，應非主
    要部分，並無拆除後損及全部建物之情，只須補強即可。是
    被告無權占用系爭土地，應給付參加人自發現占用之日起往
    前5年之不當得利5,695元，並自發現占用之日起至系爭建物
    拆除之日止，按月給付相當於租金之不當得利83元等語。並
    聲明：⒈被告慈聖宮應給付參加人5,695元，並自發現占用之
    日起至返還系爭土地之日止，按月給付83元。⒉被告應將系
    爭土地之違章建築拆除，並將系爭土地騰空返還予參加人及
    其他共有人。
四、得心證之理由：
  ㈠原告主張系爭337-1地號土地為原告與參加人所共有，系爭未
    保存登記建物占用系爭土地上如附圖所示337-1（A）、面積
    7平方公尺部分等情，業據原告提出土地登記簿謄本為證，
    並經本院會同台中市中興地政事務所人員履勘現場測量屬實
    ，有勘驗筆錄及土地複丈成果圖在卷可稽，被告否認占用系
    爭土地，辯稱：系爭土地若遭系爭建物占用，依都市計畫容
    積移轉實施辦法第17條第1項第2款規定，必須清理送出基地
    ，即排除占用，參加人於102年12月30日接受贈與系爭土地
    權利1/2容積移轉，已經認證系爭建物並無越界占用系爭土
    地云云。惟按都市計畫容積移轉實施辦法第17條第1項第2款
    規定「直轄市、縣（市）主管機關受理容積移轉申請案件後
    ，應即審查，經審查不合規定者，駁回其申請；其須補正者
    ，應通知其於十五日內補正，屆期未補正或補正不完全者，
    駁回其申請；符合規定者，除第六條第一項第一款之土地及
    接受基地所有權人或公有土地地上權人依第九條之一規定繳
    納代金完成後逕予核定外，應於接受基地所有權人、公有土
    地地上權人或前條第三項實施者辦畢下列事項後，許可送出
    基地之容積移轉：二、清理送出基地上土地改良物、租賃契
    約、他項權利及限制登記等法律關係。但送出基地屬第六條
    第一項第三款者，其因國家公益需要設定之地上權、徵收之
    地上權或註記供捷運系統穿越使用，不在此限」，亦即基地
    所有權人須辦畢清理送出基地上土地改良物等法律關係，主
    管機關始許可送出基地之容積移轉。本件參加人受贈取得系
    爭土地所有權應有部分1/2，固有土地登記謄本可證，惟土
    地登記謄本並非基地容積移轉之許可證明，難認主管機關已
    許可送出基地之容積移轉，被告據此主張系爭土地未遭占用
    ，自無可採，堪認原告之上開主張為真正。
　㈡經查，系爭未保存登記建物為被告甲○○於100年10月間所取得
    ，因被告甲○○為慈聖宮信徒，被告甲○○乃出租系爭建物予慈
    聖宮之代表人乙○○，乙○○僅修繕加強結構後作宮廟使用，被
    告甲○○始為系爭建物之事實上處分權人等事實，業經證人乙
    ○○到庭證述明確，並有房屋租賃契約書、台中市政府地方稅
    務局東山分局110年12月7日中市稅山分字第1105616347號函
    房屋稅藉資料在卷可稽，且為被告甲○○所不爭執，可認被告
    慈聖宮對系爭建物並無事實上處分權，原告起訴請求被告慈
    聖宮拆除占用系爭土地部分之系爭建物，自非有據。 
　㈢按所有人對於無權占有或侵奪其所有物者，得請求返還之，
    民法第767 條第1項前段定有明文。又以無權占有為原因，
    請求返還所有物之訴，被告以非無權占有為抗辯者，原告於
    被告無權占有之事實，無舉證責任，被告應就其取得占有，
    係有正當權源之事實證明之（最高法院72年度台上字第1552
    號判決意旨參照）。原告主張系爭土地為其與參加人所共有
    ，應有部分各1/2，系爭土地如附圖所示337-1（A）、面積7
    平方公尺部分，現由被告甲○○具事實上處分權之系爭建物所
    占用，已如前述，揆諸前開說明，被告甲○○應就其占有具正
    當權源之事實證明之。被告甲○○雖抗辯其係基於行使地上權
    之意思占有上開土地，而提起反訴請求確認就系爭土地有地
    上權登記請求權存在，並主張此為占有上開土地之合法權源
    ，惟被告甲○○之反訴並無理由，詳如後述，是其主張此為占
    有上開土地之合法權源，亦無理由，故原告本於民法第767 
    條第1 項規定之物上請求權，請求被告甲○○應將占用系爭土
    地部分之建物拆除並將土地騰空返還原告，為有理由，應予
    准許。
  ㈣再按無法律上之原因而受利益，致他人受損害者，應返還其
    利益。雖有法律上之原因，而其後已不存在者，亦同，民法
    第179 條定有明定。又依不當得利之法則請求返還不當得利
    ，以無法律上之原因而受利益，致他人受有損害為其要件，
    故其得請求返還之範圍，應以對方所受之利益為度，非以請
    求人所受損害若干為準，無權占有他人土地，可能獲得相當
    於租金之利益為社會通常之觀念（最高法院61年台上字第16
    95號判例意旨參照）。被告甲○○自100年間起無權占用系爭
    土地，業如前述，自受有相當於租金之利益，致原告受有不
    能使用收益之損害，故原告依不當得利之法律關係請求被告
    甲○○給付自本件訴訟繫屬起往前回溯5 年期間，無權占有系
    爭土地所受相當於租金之利益，於法有據。復按土地法第10
    5 條準用同法第97條第1項規定，城市地方土地之租金，以
    不超過土地申報總價額年息10% 為限，惟土地所有人固得依
    不當得利法則向無權占用其土地之人請求返還相當於租金之
    損害金，其數額除以申報地價為基礎外，尚須斟酌基地之位
    置、工商業繁榮之程度及占用人利用土地之經濟價值及所受
    利益等項，並與鄰地租金相比較，以為決定，並非必達申報
    地價年息10% 之最高額。本院經審酌系爭土地為市區土地，
    交通尚屬便利，占用之建物為宮廟使用，繁華程度普通等情
    ，認被告甲○○應返還原告相當於租金之損害金以土地申報總
    價額年息9%計算為適當。原告主張以系爭土地109 年之申報
    地價每平方公尺3956.2元計算（見本院卷一第153頁），並
    未逾系爭土地（110年分割前為337地號）102、105、107年
    度之申報地價金額（見本院卷二第28頁），自無不合。是以
    系爭土地占用面積7平方公尺，每平方公尺3956.2元，按年
    息9%計算，每年不當得利為2,492元（7×3956.2.×0.09＝2492
    ，元以下四捨五入），5年之不當得利應為12,460元（5×249
    2＝12460），  原告就系爭土地應有部分為1/2 ，故得請求
    被告甲○○給付5年之不當得利6,230元（12460÷2＝6230），及
    自111 年6 月29日（即民事追加被告暨追加訴之聲明狀送達
    被告甲○○翌日）起至返還占用系爭土地之日止，每年不當得
    利1,246元（2492÷2＝1246），逾此部分之請求，為無理由。
  ㈤綜上所述，原告依民法第767 條第1 項、第179 條之規定，
    請求被告甲○○應將系爭土地上如附圖所示符號337-1（A）、
    占用面積7平方公尺之地上物拆除騰空後，將前開占用土地
    返還原告及其他共有人；及請求被告甲○○應給付原告6,230
    元及自民事追加被告暨追加訴之聲明狀送達被告甲○○翌日即
    111年6月29日（見本院卷二第129頁）起至清償日止，按年
    息5%計算之利息，並自111年6月29日起至返還前項土地之日
    止，按年給付原告1,246元，為有理由，應予准許。逾上開
    範圍之請求，則無理由，應予駁回。
五、本件本訴之事證已臻明確，兩造其餘攻擊防禦方法，核與判
    決結果不生影響，自無庸逐一論述，附此敘明。
六、本件原告勝部分係就民事訴訟法第427條第1項所定應適用簡
    易程序訴訟事件所為被告敗訴之判決，依同法第389條第1項
    第3款之規定，自應依職權宣告假執行。至原告陳明願供擔
    保聲請宣告假執行，僅在促使法院注意依職權宣告假執行而
    已，此部分尚無庸另為准駁之諭知；又被告甲○○陳明願供擔
    保，聲請免為假執行，經核於法亦無不合，爰酌定相當之擔
    保金額准許之。
七、本訴訴訟費用負擔之依據：民事訴訟法第79條。
貳、反訴部分：
一、反訴原告主張：系爭建物自89年3月9日前起造完成，且房屋
    稅由反訴原告繳納，系爭建物為反訴原告所有，而系爭土地
    原所有人即幸福人壽保險股份有限公司（下稱幸福人壽公司
    ）自始均未向反訴原告聲明異議或請求拆屋還地，可見反訴
    原告所有之系爭建物，在10年間和平、繼續、公然占有，反
    訴原告自得請求登記為地上權人。而反訴被告係於反訴原告
    完成取得時效後，始起訴主張拆屋還地，自有容忍反訴原告
    請求登記地上權之義務。爰依民法第770條之規定，提起本
    件反訴等語。並聲明：確認反訴原告就反訴被告所有之系爭
    土地如附圖所示符號337-1（A）、面積7平方公尺範圍內有
    地上權登記請求權存在部分。
二、反訴被告辯稱：否認反訴原告有以行使地上權之意思占有系
    爭土地，亦否認反訴原告於占有系爭土地之始為善意且無過
    失。系爭建物門牌固於89年間初編，然占有土地建築房屋，
    非必皆以行使地上權之意思占有，也可能僅單純使用土地，
    而無任何行使權利之意思，客觀之占有事實，尚不足以證明
    係基於行使地上權之意思占有，自不能以系爭建物存在或占
    有系爭土地之時間逕自起算取得時效。況反訴原告自陳於10
    0年10月始購買系爭建物連同坐落土地，迄至反訴被告於109
    年12月16日提起本訴時，尚未滿10年，自不該當民法第769
    條、第770條規定之要件，遑論反訴原告於本件訴訟之初主
    張系爭建物於103年間並無越界使用系爭土地，可見反訴原
    告並無行使地上權而使用系爭土地之意思，縱有之，反訴被
    告亦無義務登記地上權予反訴原告，且不得向反訴被告主張
    有權占有，反訴原告提起反訴，並無理由。並聲明：反訴原
    告之訴駁回。
三、得心證之理由：　　
　㈠按以所有之意思，二十年間和平、公然、繼續占有他人未登
    記之不動產者，得請求登記為所有人；以所有之意思，十年
    間和平、公然、繼續占有他人未登記之不動產，而其占有之
    始為善意並無過失者，得請求登記為所有人；前五條之規定
    ，於所有權以外財產權之取得，準用之，於已登記之不動產
    ，亦同；稱地上權者，謂以在他人土地上有建築物或其他工
    作物為目的而使用其土地之權，民法第769 、770 、772 、
    832 條分別定有明文。另按地上權為一種物權，主張取得時
    效之第一要件為以行使地上權之意思而占有，又占有使用他
    人之土地，其原因不一，有以無權占有之意思為之，有以所
    有之意思為之，有以租賃或借貸之意思為之，非必皆以行使
    地上權之意思而占有，尚難僅以占有人在他人土地上有建築
    物之客觀事實，即認占有人係基於行使地上權之意思而占有
    ，故如主張以行使地上權之意思而占有者，應負舉證責任（
    最高法院86年度台上字第930 號、86年度台上字第619號判
    決、100 年台再字第6 號判決意旨參照）。本件反訴原告主
    張其已時效取得地上權，為反訴被告所否認，反訴原告自應
    就其主觀上係基於行使地上權之意思而占有，且十年間和平
    、公然、繼續占有系爭土地等情，負舉證之責。查反訴原告
    雖提出系爭建物門牌證明書、稅籍證明書為證（見本院卷二
    第149-151頁），然上開證據僅得證明占用之事實，無法證
    明反訴原告占用之原因，亦無從得知反訴原告主觀上基於何
    種意思占用系爭土地，則反訴原告主張基於地上權意思而占
    用，已乏證據證明。再者，系爭建物之門牌固於89年初編，
    可認系爭建物當時已占用系爭土地，惟反訴原告自承伊於10
    0年10月購買系爭建物（見卷一第305頁），則反訴原告縱使
    基於行使地上權之意思占有系爭土地，其自100年10月間占
    用起，迄至反訴被告於109年12月16日提起本件訴訟，亦未
    滿10年，自不符合時效取得地上權之要件。
  ㈡從而，反訴原告起訴請求確認其就反訴被告所有之系爭土地
    如附圖所示符號337-1（A）、面積7平方公尺範圍內有地上
    權登記請求權存在部分，為無理由，應予駁回。
四、本件事證已臻明確，兩造其餘攻擊防禦之方法，核與判決之
    結果不生影響，無庸逐一論究，併此敘明。
五、訴訟費用負擔之依據：民事訴訟法第78條。 
中　　華　　民　　國　　111 　年　　10　　月　　25　　日
                      臺灣臺中地方法院臺中簡易庭
                                  法　官　吳蕙玟
以上正本係照原本作成。
如不服本判決，應於送達後20日內，向本院提出上訴狀並表明上
訴理由，如於本判決宣示後送達前提起上訴者，應於判決送達後
20日內補提上訴理由書（須附繕本）。如委任律師提起上訴者，
應一併繳納上訴審裁判費。
中　　華　　民　　國　　111 　年　　10　　月　　25　　日
                                  書記官　楊思賢